ACORDAO-COMPLETO-2491985

ACÓRDÃO 10259/2021 ATA 26/2021 - PRIMEIRA CÂMARA

VISTA, relatada e discutida esta tomada de contas especial instaurada pelo Fundo Nacional de Desenvolvimento da Educação - FNDE em desfavor de Cícero Romão Rodrigues e de Maurides Rodrigues Nascimento, ex-Prefeitos de Minaçu/GO, em razão de irregularidades na execução e na comprovação da aplicação dos recursos repassados por força do Termo de Compromisso 1952/2011 do Proinfância.
ACORDAM os Ministros do Tribunal de Contas da União, reunidos em sessão da 1ª Câmara, ante as razões expostas pelo Relator e com fundamento nos arts. 1º, inciso I; 12, § 3º; 16, inciso III, alíneas "b" e "c", e §§ 2º e 3º; 19; 23, inciso III; 26; 28, inciso II; e 57 da Lei 8.443/1992, c/c os arts. 214, inciso III, alínea "a", e 217 do Regimento Interno, em: 
9.1. considerar revéis os responsáveis Cícero Romão Rodrigues, Maurides Rodrigues Nascimento, Virgílio Benedito Dias Amorim e CSEA Construções e Serviços Eireli, para todos os efeitos, dando-se prosseguimento ao processo;
9.2. julgar irregulares as contas de Cícero Romão Rodrigues, Virgílio Benedito Dias Amorim e CSEA Construções e Serviços Eireli e condená-los, solidariamente, ao recolhimento aos cofres do FNDE das quantias a seguir especificadas, atualizadas monetariamente e acrescidas de juros de mora a partir das datas discriminadas até a data do pagamento:
	Data de ocorrência
	Valor histórico (R$) 

	10/4/2012
	34.196,87

	14/6/2012
	154.767,91

	22/6/2012
	154.767,91

	24/7/2012
	154.767,91

	3/10/2012
	154.767,91

9.3. julgar irregulares as contas de Maurides Rodrigues Nascimento e condená-lo ao recolhimento aos cofres do FNDE da quantia a seguir especificada, atualizada monetariamente e acrescida de juros de mora a partir da data discriminada até a data do pagamento:
	Data de ocorrência
	Valor histórico (R$) 

	8/9/2015
	14.899,81

9.4. aplicar, individualmente, a Cícero Romão Rodrigues, Virgílio Benedito Dias Amorim e CSEA Construções e Serviços Eireli multas de 30.000,00 (trinta mil reais) , a serem recolhidas aos cofres do Tesouro Nacional, com atualização monetária calculada da data deste Acórdão até a data do pagamento, se este for efetuado após o vencimento do prazo abaixo estipulado;
9.5. fixar prazo de 15 (quinze) dias, a contar das notificações, para comprovação, perante o Tribunal, do recolhimento das dívidas acima imputadas;
9.6. autorizar a cobrança judicial das dívidas, caso não atendidas as notificações;
9.7. autorizar, caso venha a ser solicitado e se o processo não tiver sido remetido para cobrança judicial, o pagamento das dívidas em até 36 (trinta em seis) parcelas mensais consecutivas, a primeira a ser paga no prazo acima fixado e as demais, a cada 30 (trinta) dias a contar da parcela anterior, com incidência, sobre cada valor mensal atualizado monetariamente, de juros de mora, na forma da legislação em vigor, e alertar aos responsáveis que a falta de comprovação do recolhimento de qualquer parcela importará no vencimento antecipado do saldo devedor;
9.8. encaminhar cópia desta decisão aos responsáveis, ao Fundo Nacional de Desenvolvimento da Educação e ao Procurador-Chefe da Procuradoria da República no Estado de Goiás, para as providências cabíveis, com a informação de que o inteiro teor deste acórdão e do relatório e do voto que o fundamentam está disponível no endereço eletrônico www.tcu.gov.br/acordaos.

TCE instaurada pelo FNDE contra ex-Prefeitos de Minaçu/GO (gestões 2009/2012 e 2013/2016) em razão de irregularidades na execução e na comprovação da aplicação dos recursos repassados no âmbito do PROINFÂNCIA para construção de duas creches.

Primeira Câmara

Município de Minaçu/GO

3. Responsáveis: Cícero Romão Rodrigues (XXX.450.481-XX); Maurides Rodrigues Nascimento (XXX.457.711-XX); Virgílio Benedito Dias Amorim (XXX.051.326-XX); CSEA Construcoes e Servicos Eireli (08.939.577/0001-75)

13.1. Ministros presentes: Walton Alencar Rodrigues (Presidente), Benjamin Zymler, Vital do Rêgo e Jorge Oliveira (Relator).
13.2. Ministros-Substitutos presentes: Augusto Sherman Cavalcanti e Weder de Oliveira.

JORGE OLIVEIRA

Inicialmente reproduzo, com ajustes de forma, a instrução da Secretaria de Controle Externo de Tomada de Contas Especial - SecexTCE (peça 87) , que contou com o endosso dos dirigentes daquela unidade (peça 88 e 89) :
"INTRODUÇÃO
1.	Cuidam os autos de tomada de contas especial instaurada pelo Fundo Nacional de Desenvolvimento da Educação (FNDE) , em desfavor do Sr. Cícero Romão Rodrigues (CPF XXX.450.481-XX) , ex-Prefeito de Minaçu/GO (gestão 2009/2012) , e do Sr. Maurides Rodrigues Nascimento (CPF XXX.457.711-XX) , ex-Prefeito de Minaçu/GO, sucessor (gestão 2013/2016) , em razão de irregularidades na execução e na comprovação da aplicação dos recursos repassados por força do Termo de Compromisso nº 1952/2011 (peça 13) , do Programa de Aceleração do Crescimento (PAC II) -PROINFÂNCIA, firmado entre o FNDE e o Município de Minaçu/GO (peça 1) , cuja vigência do Termo de Compromisso foi de 30/8/2011 a 1/8/2015, com prazo para prestar contas em 28/7/2016 (peça 51) .
2.	O Termo de Compromisso nº 1952/2011 tinha por objeto executar todas as atividades inerentes à construção de 2 (duas) unidades de escola de educação infantil (peça 33, p. 45-49) .
3.	O repasse dos recursos à conta do Termo de Compromisso nº 1952/2011 foi normatizado pela Resolução-CD-FNDE n° 33, de 5/7/2011 (peça 18, p. 2) .
HISTÓRICO
4.	Em 23/8/2011, o Termo de Compromisso nº 1952/2011 foi publicado no D.O.U. nº 162 (peça 33, p. 50) , cujo valor total aprovado para repasse, pelo FNDE, foi de R$ 1.238.143,29, conforme contrato (peça 33, p. 45-49) . Por se tratar de termo de compromisso, não fazem parte do processo de concessão o Plano de Trabalho e Parecer de Aprovação (peça 32, p. 105) . Segue quadro demonstrativo abaixo:
	Especificação do item 
	Valor (R$) 

	Construção da Creche Professora Neusa Pardinho
Rua Itaipu entre as ruas Corumbá e Ivaiporã 
PROINFANCIA - Tipo C, modelo padronizado pelo FNDE.
	619.071,64

	Construção da Creche Professora Regeane Fernandes
Rua da Prata
PROINFANCIA - Tipo C, modelo padronizado pelo FNDE.
	619.071,64

	Total
	1.238.143,28

5.	O valor total transferido pelo FNDE foi de R$ 1.238.143,28, por meio de ordens bancárias, depositadas na conta nº 23.723-X, do Banco do Brasil, conforme relatório bancário enviado através do OFICIO CENOP AOF 2018/225506 (peça 48, p. 2 e 3) :
	Data
	Valor Original 
 (R$ 1,00) 

	1/9/2011
	247.628,66

	10/4/2012
	185.721,49

	10/4/2012
	185.721,49

	14/6/2012
	154.767,91

	22/6/2012
	154.767,91

	24/7/2012
	154.767,91

	3/10/2012
	154.767,91

	Total
	1.238.143,28

Em 2/1/2012, o contrato foi celebrado com a empresa vencedora da licitação, CSEA Comércio e Serviços Ltda. (CNPJ 08.939.577/0001-75) , no valor total de R$ 1.236.680,60 (peça 42, p. 71-76) .
Durante a gestão do Sr. Cícero Romão Rodrigues, ex-Prefeito (gestão 2009/2012) , o pagamento da construtora foi efetuado mediante medições na obra. A fiscalização foi feita pela Prefeitura de Minaçu/GO, através do Sr. Virgílio Benedito Dias Amorim (CPF XXX.051.326-XX) , engenheiro contratado pelo município, conforme contrato de prestação de serviços (peça 41, p. 11-16) e aditivo nº 452/2012 (peça 41, p. 19-20) , no período de 1/2/2011 a 31/12/2012.
Em 10/10/2013, o Sr. Maurides Rodrigues Nascimento, Prefeito sucessor do Município de Minaçu/GO (gestão 2013/2016) , notificou a empresa CSEA Comércio e Serviços Ltda. para a entrega técnica da Creche Professora Neusa Pardinho (peça 39, p. 8-9) e da Creche Professora Regeane Fernandes (peça 39, p. 10-11) . Na oportunidade, informou que a entrega deveria ser realizada até às 14hs do dia 18/10/2013.
Na sequência, em 9/12/2013, a Prefeitura contratou um serviço de engenharia para elaboração de laudo técnico de avaliação do serviço executado pela CSEA Comércio e Serviços Ltda., referente ao Termo de Compromisso nº 1952/2011, para comparação do serviço executado com o serviço contratado (peça 41, p 47) .
Assim, o laudo sobre a obra da CRECHE PROFESSORA NEUZA PARDINHO concluiu que foi executado aproximadamente 35% da parte física, e que a fiscalização responsável, na época, atestou a execução de 76,99% da obra, alimentando o sistema de monitoramento de obras SIMEC e autorizando também a parte financeira da Prefeitura Municipal de Minaçu (Administração 2009/2012) a efetuar o pagamento, de 100% dos recursos à construtora responsável pela execução da obra (peça 41, p. 25/29) . Segue quadro demonstrativo abaixo com o detalhamento dos pagamentos:
	Unidade
	Obra Executada (%) 
	Valor Pago (R$) 
	Data
	Nota Fiscal

	Creche Professora Neusa Pardinho
	35,00
	25.106,58
	9/3/2012
	6

			38.701,47
	27/3/2012
	16

			25.801,31
	17/4/2012
	25

			73.965,05
	15/5/2012
	31

			88.069,94
	6/6/2012
	42

			124.609,33
	12/7/2012
	51

			100.505,80
	6/8/2012
	58

			70.826,35
	6/9/2012
	64

			70.754,47
	5/10/2013
	77

	Total
	618.340,30
		
Com relação à obra da CRECHE PROFESSORA REGIANE FERNANDES, o laudo concluiu que foi executado aproximadamente 90% da parte física, e que a fiscalização responsável, na época, atestou a execução de 100% da obra, alimentando o sistema de monitoramento de obras SIMEC e autorizando também a parte financeira da Prefeitura Municipal de Minaçu (Administração 2009/2012) a efetuar o pagamento de 100% dos recursos à construtora responsável pela execução da obra (peça 42, p. 16-23) . Segue quadro demonstrativo abaixo com o detalhamento dos pagamentos:
	Unidade
	Obra Executada (%) 
	Valor Pago (R$) 
	Data
	Nota Fiscal

	Creche Professora Regiane Fernandes
	90,00
	25.106,58
	31/1/2012
	3

			38.701,47
	9/3/2012
	7

			73.965,05
	27/3/2012
	15

			88.069,94
	4/5/2012
	30

			124.609,33
	23/5/2012
	33

			100.505,80
	25/6/2012
	47

			119.393,49
	20/8/2012
	61

			47.988,64
	5/10/2012
	76

	Total
	618.340,30
		
Após pendências constatadas pelo FNDE, os responsáveis foram notificados para o envio da documentação ausente, conforme consta do item 18 da instrução anterior, porém sem manifestação (peça 18, p. 2, item 3.1) . Em 2/8/2016, a prestação de contas foi registrada no SiGPC (peça 8) , pelo Sr. Maurides Rodrigues Nascimento, prefeito sucessor (gestão 2013/2016) , cujo prazo era até 28/7/2016 (peça 18, p.1) .
Em 16/12/2016, por meio do Parecer Conclusivo 383/2016/DIESP/COAPC/CGCAP/ DIFIN (peça 9) , o FNDE concluiu pela a aprovação parcial com ressalva da prestação de contas do Termo de Compromisso nº 1952/2011, em face da não aplicação dos recursos no mercado financeiro (R$ 809,22 - item 6.8.2) , da despesa não comprovada (R$ 14.899,81 - item 6.8.3.3) , do pagamento de tarifas bancárias (R$ 2,00 - item 6.8.4) , e da ausência de documentação probatória da execução dos recursos, constatada no Parecer Técnico, no valor de R$ 653.268,51, com a impugnação total, portanto, do montante de R$ 668.979,54. Os responsáveis foram notificados, conforme consta do item 27 da instrução anterior, a respeito das conclusões constantes do Parecer Conclusivo supracitado. Por fim, em 8/7/2017, diante das irregularidades e da consequente não demonstração da boa e regular aplicação dos recursos federais repassados ao Termo de Compromisso nº 1952/2011, assim como da não devolução dos recursos, instaurou-se a tomada de contas especial (peça 1) .
No Relatório de TCE 264/2017 - DIREC/COTCE/CGCAP/DIFIN-FNDE/MEC (peça 18) , de 22/5/2017, concluiu-se que o prejuízo importaria no valor original de R$ 668.979,54, imputando-se a responsabilidade ao Sr. Cícero Romão Rodrigues, ex-Prefeito (gestão 2009/2012) , da quantia referente a R$ 654.079,73 (irregularidades na gestão dos recursos) , e ao Sr. Maurides Rodrigues Nascimento, Prefeito sucessor (gestão 2013/2016) , da quantia referente a R$ 14.899,81 (despesa não comprovada) , uma vez que o ocorrido se deu em suas gestões, conforme quadro abaixo (peça 18, p. 5, item 9) :
	   Sr. Cícero Romão Rodrigues, ex-Prefeito (gestão 2009/2012) 
	Origem do Débito
	Valor (R$) 
	Data

	Pagamento de tarifa bancária
	2,00
	13/9/2011

	Não aplicação dos recursos no mercado financeiro
	0,11
	16/9/2011

		1,90
	10/4/2012

		375,98
	17/4/2012

		73,02
	18/4/2012

		148,01
	22/6/2012

		99,40
	26/6/2012

		110,80
	31/7/2012

	Ausência de documentação probatória da correta execução dos recursos, constatação da área técnica
	247.628,66
	29/8/2011

		371.442,98
	2/4/2012

		34.196,87
	7/6/2012

	Total
	654.079,73
	
                      Sr. Maurides Rodrigues Nascimento, Prefeito sucessor (gestão 2013/2016) 
	Origem do Débito
	Valor (R$) 
	Data

	Despesa não comprovada
	14.899,81
	8/9/2015

Após a devida aprovação das instâncias superiores (peças 19 a 22) , já no âmbito do TCU, a Secex-MG (peça 23) concluiu pela necessidade de realização e diligências saneadoras, com vistas à obtenção de extratos bancários completos da conta, bem como de demais documentos comprobatórios junto ao FNDE e ao respectivo Município.
No exame técnico realizado na instrução anterior, abordou-se que o Sr. Cícero Romão Rodrigues (CPF XXX.450.481-XX) , ex-Prefeito de Minaçu/GO (gestão 2009/2012) , e o Sr. Maurides Rodrigues Nascimento (CPF XXX.457.711-XX) , ex-Prefeito de Minaçu/GO (gestão 2013/2016) , eram as pessoas responsáveis pela gestão e execução dos recursos federais recebidos por meio do Termo de Compromisso nº 1952/2011, do Programa de Aceleração do Crescimento (PAC II) -PROINFÂNCIA e que, no tocante à apresentação da prestação de contas, a responsabilidade seria exclusiva do Sr. Maurides Rodrigues Nascimento (gestão 2013/2016) , uma vez que o prazo final recaiu durante a sua gestão 28/7/2016 (peça 51) .
Quanto à diligência realizada, os documentos encaminhados (peças 34 e 48) serviram para cotejar os pagamentos à empresa contratada - CSEA Comércio e Serviços Ltda. - e concluir que se deram todos durante a gestão do Sr. Cícero Romão Rodrigues, ex-Prefeito (gestão 2009/2012 - peça 34, p. 2-19) , conforme transcrito abaixo (peça 63) :
Além disso, extraiu-se que a responsabilidade individual do gestor ficou adstrita ao consignado no Parecer Técnico de Execução Física de Objeto Financiado, e referências que embasaram tal parecer, nesta forma: 
 (1)  divergências entre obra efetivamente executada e valores pagos, causando prejuízo ao erário no valor total de R$ 653.268,51 (peça 34, p. 9) ; 
 (2) Ação 1 (creche Professora Regeane Fernandes) : serviços trocados com valores a devolver (R$24.793,84 - peça 7, p. 6) ; divergências de serviços, quantitativas, qualitativas ou técnicas (R$ 9.403,03 - peça 7, p. 8/9) ; detalhamento de engenharia - SIMEC, peça 39, p. 82/89; Parecer Técnico de Engenharia à peça 42, p. 16/46;
 (3) Ação 2 (Creche Professora Neusa Pardinho) : divergência de serviços, quantitativas, qualitativas ou técnicas (R$ 619.071,64 - peça 7, p. 9) ; obra inacabada; detalhamento de engenharia SIMEC, à peça 39, p. 53/80; e Parecer Técnico de Engenharia peça 41, p. 24/45;
 (4) não há que se falar em débito decorrente de cobrança de tarifas bancárias ou por ausência de aplicação dos recursos no mercado financeiro (parágrafos 26 e 30 retro) , haja vista entendimento já firmado por esta Corte no sentido da aceitabilidade das despesas bancárias necessárias ao funcionamento da conta corrente, bem como da absorção dos valores não auferidos em aplicação financeira, já que são absorvidos pelos juros cobrados quando da imputação de débito ao responsável.
18.	Desse modo, chegou-se à conclusão de que o débito atribuído ao Sr. Cícero Romão Rodrigues (CPF XXX.450.481-XX) , ex-Prefeito (gestão 2009/2012) , montaria ao valor integral recebido e deveria ocorrer em solidariedade com a empresa CSEA Comércio e Serviços Ltda. (CNPJ 08.939.577/0001-75) , uma vez que esta se beneficiou dos pagamentos recebidos e não entregou o produto da obra pronto, em condições de utilização pela comunidade (Acórdão 5481/2011-TCU-Segunda Câmara, Relator André de Carvalho e Acórdão 3324/2015-TCU-Segunda Câmara, Relator Augusto Nardes) . Além deste, foi igualmente responsabilizado o engenheiro fiscal da obra, Sr. Virgílio Benedito Dias Amorim (CPF XXX.051.326-XX) , engenheiro contratado pelo município, conforme contrato de prestação de serviços (peça 41, p. 11-16) e aditivo nº 452/2012 (peça 41, p. 19/20) , no período de 1/2/2011 a 31/12/2012 (Acórdão 4447/2020-TCU-Segunda Câmara, Relator Aroldo Cedraz, Acórdão 3641/2008-TCU-Segunda Câmara, Relator Ubiratan Aguiar, Acórdão 2296/2019-TCU-Plenário, Relator André Luis de Carvalho) .
19.	No tocante ao Sr. Maurides Rodrigues Nascimento, ex-Prefeito sucessor (gestão 2013/2016) , o único débito atribuível foi uma transferência da conta corrente em 8/9/2015 - peça 34, p. 52 e 111 e peça 48, p. 14 - para a empresa JASA Construções e Comércio Ltda. ME (CNPJ 11.291.550/0001-23) , no valor de R$ 14.899,81, em 8/9/2015. Como essa empresa não executou obra inserida no objeto do Termo de Compromisso nº 1952/2011, considerou-se o gestor responsável pela devolução desse valor.
20.	Assim, após pronunciamento favorável da Subunidade e Unidade (peças 64-65) , foi realizada citação dos responsáveis acima arrolados, para que apresentassem alegações de defesa quanto à não comprovação da boa e regular aplicação dos recursos recebidos, nos seguintes termos da proposta de encaminhamento (peça 63) :
52.1.	realizar a CITAÇÃO solidária do Sr. Cícero Romão Rodrigues (CPF XXX.450.481-XX) , ex-Prefeito de Minaçu/GO (gestão 2009/2012) , da empresa CSEA Comércio e Serviços Ltda. (CNPJ 08.939.577/0001-75) , na pessoa do seu representante legal, e do engenheiro fiscal da obra, Sr. Virgílio Benedito Dias Amorim (CPF XXX.051.326-XX) , uma vez que, em face das irregularidades constatadas na prestação de contas, não lograram demonstrar a boa e regular aplicação dos recursos federais recebidos à conta do Termo de Compromisso nº 1952/2011 (peça 13) , do Programa de Aceleração do Crescimento (PAC II) -PROINFÂNCIA, firmado entre o FNDE e o Município de Minaçu/GO, com fundamento nos arts. 10, § 1º, e 12, inciso II, da Lei 8.443/1992, c/c o art. 202, inciso II, §1º, do Regimento Interno do TCU, para que, no prazo de quinze dias, a contar do recebimento do ofício citatório, apresentem alegações de defesa quanto à ocorrência abaixo indicada, em razão da conduta especificada, e/ou recolham, aos cofres do Fundo Nacional de Desenvolvimento da Educação (FNDE) , as importâncias abaixo indicadas, atualizadas monetariamente a partir das respectivas datas até o efetivo recolhimento, abatendo-se, na oportunidade, as quantias eventualmente ressarcidas, na forma da legislação em vigor:
	Data
	Valor Original 
 (R$ 1,00) 

	10/4/2012
	34.196,87

	14/6/2012
	154.767,91

	22/6/2012
	154.767,91

	24/7/2012
	154.767,91

	3/10/2012
	154.767,91

	Total
	653.268,51

Valor do débito sem juros atualizado até 1º/7/2020: R$ 994.103,71 (peça 54) 
OBS. Valores transferidos pelo FNDE, nos termos do relatório bancário enviado em diligência ao TCU, contados a partir do depósito mais recente para o mais antigo, a fim de ser mais favorável ao responsável.
IRREGULARIDADE 1: não comprovação da boa e regular aplicação dos recursos federais repassados ao Município de Minaçu/GO, em face da inexecução parcial do objeto pactuado mediante o Termo de Compromisso 1952/2011, resultando em que a parcela executada não gerou qualquer benefício para a coletividade devido a sua imprestabilidade para o objetivo previsto; as irregularidades foram consignadas no Parecer Técnico de Execução Física de Objeto Financiado, nesta forma: 
 (1)  divergências entre obra efetivamente executada e valores pagos, causando prejuízo ao erário no valor total de R$ 653.268,51 (peça 34, p. 9) ;
 (2) Ação 1 (creche Professora Regeane Fernandes) : serviços trocados com valores a devolver (R$24.793,84 - peça 7, p. 6) ; divergências de serviços, quantitativas, qualitativas ou técnicas (R$ 9.403,03 - peça 7, p. 8/9) ; detalhamento de engenharia - SIMEC, peça 39, p. 82/89; Parecer Técnico de Engenharia à peça 42, p. 16/46
 (3) Ação 2 (Creche Professora Neusa Pardinho) : divergência de serviços, quantitativas, qualitativas ou técnicas (R$ 619.071,64 - peça 7, p. 9) ; obra inacabada; detalhamento de engenharia SIMEC, à peça 39, p. 53/80; e Parecer Técnico de Engenharia peça 41, p. 24/45;
Responsável 1A: Sr. Cícero Romão Rodrigues (CPF XXX.450.481-XX) , ex-Prefeito de Minaçu/GO (gestão 2009/2012) ; 
Conduta 1A: não comprovou a boa e regular aplicação dos recursos federais recebidos à conta do Termo de Compromisso em análise, em face do pagamento indevido por obra de engenharia executada apenas parcialmente, sendo que a parcela da obra executada não gerou qualquer benefício para a coletividade;
Responsável 1B: empresa CSEA Comércio e Serviços Ltda. (CNPJ 08.939.577/000175) ; 
Conduta 1B: recebeu numerário por serviços de engenharia (obra) não executados, eis que recebeu o valor total contrato, mas deixou a obra inacabada e a parcela executada não gerou qualquer benefício para a coletividade pela sua imprestabilidade para o objetivo proposto;
IRREGULARIDADE 2: atestação da execução de serviços de engenharia nas obras alusivas ao Termo de Compromisso nº 1952/2011, do Programa de Aceleração do Crescimento (PAC II) -PROINFÂNCIA, firmado entre o FNDE e o Município de Minaçu/GO, sem que tenham efetivamente sido realizados, gerando pagamentos à empresa contratada, sem que esta fizesse jus, e incorrendo em dano ao erário; 
Responsável 2: engenheiro fiscal da obra, Sr. Virgílio Benedito Dias Amorim (CPF XXX.051.326-XX) ;
Conduta 2: atestou no sistema de engenharia do MEC - SIMEC - a realização de serviços de engenharia, sendo que tais serviços não foram efetivamente realizados, gerando dano ao erário por pagamento indevido a maior a empresa contratada;
Dispositivos violados: art. 37, caput, c/c o art. 70, parágrafo único, da Constituição da República Federativa do Brasil; art. 93, do Decreto-lei 200/1967; arts. 61/63 da Lei nº 4.320/1964; art. 66, do Decreto 93.872/1986; arts. 29 e 30 da Resolução CD/FNDE n° 13/2011; inciso XXIII do Termo de Compromisso nº 1952/2011;
Evidências: Termo de Compromisso nº 1952/2011 (peça 13) ; Parecer Técnico de Execução Física de Objeto Financiado s/nº (peça 7) ; Relatório de TCE nº 264/2017 - DIREC/COTCE/CGCAP/DIFIN-FNDE/MEC (peça 18) ; Diligências ao Banco do Brasil (peças 34 e 48) ; Relatório de detalhamento de engenharia - SIMEC, peça 39, p. 82/89; Parecer Técnico de Engenharia (peça 42, p. 16/46) ; Relatório de detalhamento de engenharia SIMEC (peça 39, p. 53/80) ; e Parecer Técnico de Engenharia (peça 41, p. 24/45) ;
52.2.	realizar a CITAÇÃO do Sr. Maurides Rodrigues Nascimento (CPF XXX.457.711-XX) , ex-Prefeito do Município de Minaçu/GO (gestão 2013/2016) , em face das irregularidades constatadas na prestação de contas, em face de não lograr demonstrar a boa e regular aplicação dos recursos federais recebidos à conta do Termo de Compromisso nº 1952/2011 (peça 13) , do Programa de Aceleração do Crescimento (PAC II) -PROINFÂNCIA, firmado entre o FNDE e o Município de Minaçu/GO, com fundamento nos arts. 10, § 1º, e 12, inciso II, da Lei 8.443/1992, c/c o art. 202, inciso II, §1º, do Regimento Interno do TCU, para que, no prazo de quinze dias, a contar do recebimento do ofício citatório, apresente alegações de defesa quanto à ocorrência abaixo indicada, em razão da conduta especificada, e/ou recolha, aos cofres do Fundo Nacional de Desenvolvimento da Educação (FNDE) , as importâncias abaixo indicadas, atualizadas monetariamente a partir das respectivas datas até o efetivo recolhimento, abatendo-se, na oportunidade, as quantias eventualmente ressarcidas, na forma da legislação em vigor:
IRREGULARIDADE 3: não comprovação da boa e regular aplicação dos recursos federais repassados ao Município de Minaçu/GO, em face de transferência de valor da conta corrente específica - peça 34, p. 52 e 111 e peça 48, p. 14 - para a empresa JASA Construções e Comércio Ltda.ME (CNPJ 11.291.550/0001-23) , sem que essa empresa tenha executado obra inserida no objeto do Termo de Compromisso nº 1952/2011: 
	Data
	Valor Original 
 (R$ 1,00) 

	8/9/2015
	R$ 14.899,81

Valor do débito sem juros atualizado até 1º/7/2020: R$ 18.209,06 (peça 55) 
Responsável 3: Sr. Maurides Rodrigues Nascimento (CPF XXX.457.711-XX) , ex-Prefeito do Município de Minaçu/GO (gestão 2013/2016) ;
Conduta 3: transferiu valor da conta específica do termo de compromisso em apreço para conta da empresa, a qual não executou obra prevista no respectivo pacto; 
Dispositivos violados: art. 37, caput, c/c o art. 70, parágrafo único, da Constituição da República Federativa do Brasil; art. 93, do Decreto-lei 200/1967; arts. 61/63 da Lei nº 4.320/1964; art. 66, do Decreto 93.872/1986; arts. 29 e 30 da Resolução CD/FNDE n° 13/2011; inciso XXIII do Termo de Compromisso nº 1952/2011;
Evidências: Termo de Compromisso nº 1952/2011 (peça 13) ; Parecer Técnico de Execução Física de Objeto Financiado s/nº (peça 7) ; Relatório de TCE nº 264/2017 - DIREC/COTCE/CGCAP/DIFIN-FNDE/MEC (peça 18) ; Diligências ao Banco do Brasil (peças 34 e 48) ;
21.	Os responsáveis foram citados por meio dos ofícios constantes das peças 71 a 74, constando as ciências de recebimento às peças 75 a 77 e 84, porém sem terem apresentado resposta, passando-se a ser considerados revéis para todos os efeitos processuais.
EXAME TÉCNICO
Da validade das notificações:
22.	Preliminarmente, cumpre tecer breves considerações sobre a forma como são realizadas as comunicações processuais no TCU. A esse respeito, destacam-se o art. 179, do Regimento Interno do TCU (Resolução 155, de 4/12/2002) e o art. 4º, inciso III, § 1º, da Resolução TCU 170, de 30 de junho de 2004, in verbis:
Art. 179. A citação, a audiência ou a notificação, bem como a comunicação de diligência, farse-ão:
I - mediante ciência da parte, efetivada por servidor designado, por meio eletrônico, fac-símile, telegrama ou qualquer outra forma, desde que fique confirmada inequivocamente a entrega da comunicação ao destinatário;
II - mediante carta registrada, com aviso de recebimento que comprove a entrega no endereço do destinatário;
III - por edital publicado no Diário Oficial da União, quando o seu destinatário não for localizado
 (...) 
Art. 3º As comunicações serão dirigidas ao responsável, ou ao interessado, ou ao dirigente de órgão ou entidade, ou ao representante legal ou ao procurador constituído nos autos, com poderes expressos no mandato para esse fim, por meio de:
I - correio eletrônico, fac-símile ou telegrama;
II - servidor designado;
III - carta registrada, com aviso de recebimento;
IV - edital publicado no Diário Oficial da União, quando o seu destinatário não for localizado, nas hipóteses em que seja necessário o exercício de defesa.
Art. 4º. Consideram-se entregues as comunicações:
I - efetivadas conforme disposto nos incisos I e II do artigo anterior, mediante confirmação da ciência do destinatário;
II - realizadas na forma prevista no inciso III do artigo anterior, com o retorno do aviso de recebimento, entregue comprovadamente no endereço do destinatário;
III - na data de publicação do edital no Diário Oficial da União, quando realizadas na forma prevista no inciso IV do artigo anterior.
§ 1º O endereço do destinatário deverá ser previamente confirmado mediante consulta aos sistemas disponíveis ao Tribunal ou a outros meios de informação, a qual deverá ser juntada ao respectivo processo.
 (...) 
23.		Bem se vê, portanto, que a validade da citação via postal não depende de que o aviso de recebimento seja assinado pelo próprio destinatário da comunicação, o que dispensa, no caso em tela, a entrega do AR em "mãos próprias". A exigência da norma é no sentido de o Tribunal verificar se a correspondência foi entregue no endereço correto, residindo aqui a necessidade de certeza inequívoca.
24.	Não é outra a orientação da jurisprudência do TCU, conforme se verifica dos julgados a seguir transcritos:
São válidas as comunicações processuais entregues, mediante carta registrada, no endereço correto do responsável, não havendo necessidade de que o recebimento seja feito por ele próprio (Acórdão 3648/2013-TCU-Segunda Câmara, Relator Ministro JOSÉ JORGE) ;
É prescindível a entrega pessoal das comunicações pelo TCU, razão pela qual não há necessidade de que o aviso de recebimento seja assinado pelo próprio destinatário. Entregandose a correspondência no endereço correto do destinatário, presume-se o recebimento da citação. (Acórdão 1019/2008-TCU-Plenário, Relator Ministro BENJAMIN ZYMLER) ;
As comunicações do TCU, inclusive as citações, deverão ser realizadas mediante Aviso de Recebimento - AR, via Empresa Brasileira de Correios e Telégrafos, bastando para sua validade que se demonstre que a correspondência foi entregue no endereço correto. (Acórdão 1526/2007-TCU-Plenário, Relator Ministro AROLDO CEDRAZ) .
25.	A validade do critério de comunicação processual do TCU foi referendada pelo Supremo Tribunal Federal, nos termos do julgamento do MS-AgR 25.816/DF, por meio do qual se afirmou a desnecessidade da ciência pessoal do interessado, entendendo-se suficiente a comprovação da entrega do "AR" no endereço do destinatário:
Ementa: agravo regimental. Mandado de segurança. Desnecessidade de intimação pessoal das decisões do tribunal de contas da união. art. 179 do regimento interno do TCU. Intimação do ato impugnado por carta registrada, iniciado o prazo do art. 18 da lei nº 1.533/51 da data constante do aviso de recebimento. Decadência reconhecida. Agravo improvido.
O envio de carta registrada com aviso de recebimento está expressamente enumerado entre os meios de comunicação de que dispõe o Tribunal de Contas da União para proceder às suas intimações.
O inciso II do art. 179 do Regimento Interno do TCU é claro ao exigir apenas a comprovação da entrega no endereço do destinatário, bastando o aviso de recebimento simples. 
Da revelia dos responsáveis Cícero Romão Rodrigues (CPF XXX.450.481-XX) , ex-Prefeito (gestão 2009/2012) ; Sr. Maurides Rodrigues Nascimento (CPF XXX.457.711-XX) , ex-Prefeito (gestão 2013/2016) ; Sr. Virgílio Benedito Dias Amorim (CPF XXX.051.326-XX) , engenheiro fiscal da obra; CSEA Comércio e Serviços Ltda. (CNPJ 08.939.577/0001-75) .
26.	No caso vertente, a citação de cada um dos responsáveis se deu em endereços constantes nos sistemas CPF e CNPJ da Receita (peça 52) . A entrega dos ofícios citatórios nesses endereços ficou comprovada conforme detalhamento no item 11 da presente instrução e na peça 86, onde consta o Despacho de conclusão das comunicações processuais.
27.	Nos processos do TCU, a revelia não leva à presunção de que seriam verdadeiras todas as imputações levantadas contra os responsáveis, diferentemente do que ocorre no processo civil, em que a revelia do réu opera a presunção da verdade dos fatos narrados pelo autor (Acórdão 1009/2018-TCU-Plenário, Relator: BRUNO DANTAS; 2369/2013 - TCU - Plenário, Relator: BENJAMIN ZYMLER e 2449/2013 - TCU - Plenário, Relator: BENJAMIN ZYMLER) . Dessa forma, a avaliação da responsabilidade do agente não pode prescindir da prova existente no processo ou para ele carreada.
28.	Transcorrido o prazo regimental fixado e mantendo-se inertes, os responsáveis podem ser considerados revéis, dando-se prosseguimento ao processo, de acordo com o art. 12, § 3º, da Lei 8.443/1992. 	Pois bem. Ao não apresentar defesa, os responsáveis deixaram de produzir prova da regular aplicação dos recursos sob sua responsabilidade, em afronta às normas que impõem aos gestores públicos a obrigação legal de, sempre que demandados pelos órgãos de controle, apresentar os documentos que demonstrem a correta utilização das verbas públicas, a exemplo do contido no art. 93 do Decreto-Lei 200/67: "Quem quer que utilize dinheiros públicos terá de justificar seu bom e regular emprego na conformidade das leis, regulamentos e normas emanadas das autoridades administrativas competentes."
29.	Mesmo as alegações de defesa não tendo sido apresentadas, considerando o princípio da verdade real que rege esta Corte, procurou-se buscar, em manifestações dos responsáveis na fase interna desta Tomada de Contas Especial, se havia algum argumento que pudesse ser aproveitado a seu favor. Contudo, tal providência mostrou-se infrutífera, pois, tanto na fase interna quanto aqui no Tribunal, os responsáveis não apresentaram resposta de forma a sanear a irregularidade em destaque.
30.	Configurada revelia frente às citações deste Tribunal e inexistindo comprovação da boa e regular aplicação dos recursos, não resta alternativa senão dar seguimento ao processo proferindo julgamento sobre os elementos até aqui presentes, que conduzem à definitiva irregularidade das contas dos respectivos responsáveis.
31.	Consoante registrado no item 25 da instrução precedente, embora conste que a prestação e contas foi registrada no SiGPC (peça 8) , não foi possível comprovar a boa e regular aplicação dos recursos federais repassados, em face da inexecução parcial do objeto pactuado sem ter gerado benefício para a coletividade, atestação da execução dos serviços de engenharia sem que tenham sido efetivamente realizados e não comprovação da boa e regular aplicação dos recursos federais repassados em face de transferência de valor da conta corrente específica para a empresa JASA Construções e Comércio Ltda. - ME sem que a empresa tenha executado obra inserida no objeto.
32.		Nesse diapasão, cabe ressaltar que é pacífica a jurisprudência deste Tribunal no sentido de que compete ao gestor o ônus de provar a aplicação regular dos recursos que lhe foram confiados (Acórdão 974/2018-TCU-Plenário (Relator: Bruno Dantas) , 511/2018 - Plenário (Relator: Aroldo Cedraz) , 3875/2018-Primeira Câmara (Relator: Vital Do Rêgo) , 1983/2018  - Primeira Câmara (Relator: Bruno Dantas) , 1294/2018 - Primeira Câmara (Relator: Bruno Dantas) , 3200/2018 - Segunda Câmara (Relator: Aroldo Cedraz) , 2512/2018 - Segunda Câmara (Relator: Aroldo Cedraz) , 2384/2018 - Segunda Câmara (Relator: José Múcio Monteiro) , 2014/2018 - Segunda Câmara (Relator: Aroldo Cedraz) , 901/2018 - Segunda Câmara (Relator: José Múcio Monteiro) , entre outros) .
33.	Da mesma forma, conforme consta da Súmula 286, a pessoa jurídica de direito privado destinatária de transferências voluntárias de recursos federais feitas com vistas à consecução de uma finalidade pública responde solidariamente com seus administradores pelos danos causados ao erário na aplicação desses recursos.
34.	No tocante à aferição quanto à ocorrência de boa-fé na conduta dos responsáveis, conforme determina o § 2º do art. 202 do Regimento Interno do TCU, em se tratando de processo em que as partes interessadas não se manifestaram acerca das irregularidades imputadas, não há elementos para que se possa efetivamente reconhecê-la, podendo este Tribunal, desde logo, proferir o julgamento de mérito pela irregularidade das contas, nos termos do § 6º do mesmo artigo do normativo citado (Acórdão 2064/2011-TCU-Primeira Câmara, de relatoria do Ministro Ubiratan Aguiar; 6182/2011-TCU-1ª Câmara, de relatoria do Ministro-Substituto Weder de Oliveira; 4072/2010- TCU-1ª Câmara, de relatoria do Ministro Valmir Campelo; 1189/2009-TCU-1ª Câmara, de relatoria do Ministro-Substituto Marcos Bemquerer; 731/2008-TCU-Plenário, de relatoria do Ministro Aroldo Cedraz; 1917/2008-TCU-2ª Câmara, de relatoria do Ministro-Substituto Augusto Sherman) .
35.	Por fim, considerando que as multas aplicadas pelo TCU possuem natureza sancionatória, estando sujeitas à prescrição da pretensão punitiva, e, uma vez que há intenção de aplicar a multa proporcional ao débito prevista no art. 57 da Lei 8.443/1992, a prescrição, que ocorre em dez anos, deve ser aferida neste processo, uma vez que os fatos geradores das irregularidades identificadas ocorreram em 28/7/2016, sendo esta a data como prazo final para a apresentação da prestação de contas e em 8/9/2015, data do pagamento de despesa não comprovada. Tendo sido o pronunciamento de unidade que autorizou a citação em 15/10/2020, configura-se, portanto, menos de dez anos da sua ocorrência. Assim, é possível observar que não ocorreu a prescrição da pretensão punitiva, razão pela qual será proposta a aplicação da multa do art. 57 da Lei 8.443/1992 aos responsáveis. 
CONCLUSÃO
36.	Em 	face da análise promovida na seção "Exame Técnico" c/c a instrução de peça 63, verifica-se que os responsáveis Cícero Romão Rodrigues (CPF XXX.450.481-XX) , ex-Prefeito (gestão 2009/2012) ; Sr. Maurides Rodrigues Nascimento (CPF XXX.457.711-XX) , ex-Prefeito (gestão 2013/2016) ; Sr. Virgílio Benedito Dias Amorim (CPF XXX.051.326-XX) , engenheiro fiscal da obra; CSEA Comércio e Serviços Ltda. (CNPJ 08.939.577/0001-75) foram instados a se manifestar por meio das citações realizadas e optaram pelo silêncio, configurando a revelia, nos termos do §3º, do art. 12, da Lei 8.443/1992. Ademais, inexistem nos autos elementos que demonstrem a boa-fé dos responsáveis ou a ocorrência de outras excludentes de culpabilidade.
37.	Verifica-se também que não houve a prescrição da pretensão punitiva, conforme análise já realizada.
38.	Diante da revelia dos responsáveis e inexistindo nos autos elementos que permitam concluir pela ocorrência de boa-fé ou de outros excludentes de culpabilidade em suas condutas, propõe-se que suas contas sejam julgadas irregulares, nos termos do art. 202, § 6º, do Regimento Interno do TCU, condenando-os em débito, com a aplicação da multa prevista no art. 57 da Lei 8.443/1992, haja vista não ter havido a prescrição da pretensão punitiva.
PROPOSTA DE ENCAMINHAMENTO
39.	Diante do exposto, submetem-se os autos à consideração superior, propondo:
39.1	considerar revéis os responsáveis Cícero Romão Rodrigues (CPF XXX.450.481-XX) , ex-Prefeito (gestão 2009/2012) ; Sr. Maurides Rodrigues Nascimento (CPF XXX.457.711-XX) , ex-Prefeito (gestão 2013/2016) ; Sr. Virgílio Benedito Dias Amorim (CPF XXX.051.326-XX) ; CSEA Comércio e Serviços Ltda. (CNPJ 08.939.577/0001-75) , para todos os efeitos, dando-se prosseguimento ao processo, com fulcro no art. 12, § 3º, da Lei 8.443/1992;
39.2	com fundamento nos arts. 1º, inciso I, 16, inciso III, alínea "c", e § 1º da Lei 8.443/1992 c/c os arts. 19 e 23, inciso III, da mesma Lei, e com arts. 1º, inciso I, 209, incisos I e III, 210 e 214, inciso III, do Regimento Interno, que sejam julgadas irregulares as contas dos Cícero Romão Rodrigues (CPF XXX.450.481-XX) , ex-Prefeito (gestão 2009/2012) ; Maurides Rodrigues Nascimento (CPF XXX.457.711-XX) , ex-Prefeito do Município de Minaçu/GO (gestão 2013/2016) , Sr. Virgílio Benedito Dias Amorim (CPF XXX.051.326-XX) e CSEA Comércio e Serviços Ltda. (CNPJ 08.939.577/0001-75) , imputando-lhes o  débito pelas quantias a seguir especificadas, com a fixação do prazo de quinze dias, a contar da notificação, para comprovarem, perante o Tribunal (art. 214, inciso III, alínea "a", do Regimento Interno) , o recolhimento da dívida aos cofres do Fundo Nacional de Desenvolvimento da Educação (FNDE) , atualizada monetariamente e acrescida dos juros de mora, calculados a partir das datas discriminadas, até a data do recolhimento, na forma prevista na legislação em vigor abatendo-se, na oportunidade, os valores já ressarcidos;
Débito imputado solidariamente aos Srs. Cícero Romão Rodrigues (CPF XXX.450.481-XX) , ex-Prefeito (gestão 2009/2012) , Sr. Virgílio Benedito Dias Amorim (CPF XXX.051.326-XX) e CSEA Comércio e Serviços Ltda. (CNPJ 08.939.577/0001-75:
	Data
	Valor Original 
 (R$ 1,00) 

	10/4/2012
	34.196,87

	14/6/2012
	154.767,91

	22/6/2012
	154.767,91

	24/7/2012
	154.767,91

	3/10/2012
	154.767,91

	Total
	653.268,51

Débito imputado somente ao Sr. Maurides Rodrigues Nascimento (CPF XXX.457.711-XX) , ex-Prefeito do Município de Minaçu/GO (gestão 2013/2016) : 
	Data
	Valor Original 
 (R$ 1,00) 

	8/9/2015
	R$ 14.899,81

39.3	aplicar, individualmente, aos responsáveis Cícero Romão Rodrigues (CPF XXX.450.481-XX) , ex-Prefeito (gestão 2009/2012) ; Sr. Maurides Rodrigues Nascimento (CPF XXX.457.711-XX) , ex-Prefeito do Município de Minaçu/GO (gestão 2013/2016) , Sr. Virgílio Benedito Dias Amorim (CPF XXX.051.326-XX) , engenheiro fiscal da obra e CSEA Comércio e Serviços Ltda. (CNPJ 08.939.577/0001-75) , a multa prevista no art. 57 da Lei 8.443/1992 c/c o art. 267 do Regimento Interno, com a fixação do prazo de quinze dias, a contar da notificação, para comprovarem, perante o Tribunal (art. 214, inciso III, alínea "a", do Regimento Interno) , o recolhimento das dívidas aos cofres do Tesouro Nacional, atualizadas monetariamente desde a data do acórdão proferido até a dos efetivos recolhimentos, se forem pagas após o vencimento, na forma da legislação em vigor;
39.4	autorizar, desde logo, nos termos do art. 28, inciso II, da Lei 8.443/1992, a cobrança judicial das dívidas caso não atendidas as notificações;
39.5	autorizar, desde já, caso venha a ser solicitado, o parcelamento das dívidas em até 36 (trinta e seis) parcelas mensais e consecutivas, nos termos do art. 26 da Lei 8.443/1992 c/c o art. 217 do Regimento Interno, fixando-lhes o prazo de quinze dias, a contar do recebimento da notificação, para comprovarem perante o Tribunal o recolhimento da primeira parcela, e de trinta dias, a contar da parcela anterior, para comprovarem os recolhimentos das demais parcelas, devendo incidir sobre cada valor mensal, atualizado monetariamente, os juros de mora devidos, na forma prevista na legislação em vigor;
39.6	esclarecer aos responsáveis que, caso se demonstre, por via recursal, a correta aplicação dos recursos, mas não se justifique a omissão da prestação de contas, o débito poderá ser afastado, mas permanecerá a irregularidade das contas, dando-se ensejo à aplicação da multa prevista no art. 58, inciso I, da Lei 8.443/1992;
39.7	encaminhar cópia da deliberação ao Procurador-Chefe da Procuradoria da República no estado do Goiás, nos termos do § 3º do art. 16 da Lei 8.443/1992 c/c o § 7º do art. 209 do Regimento Interno do TCU, para adoção das medidas cabíveis; e comunicar-lhe que o relatório e o voto que a fundamentarem podem ser acessados por meio do endereço eletrônico www.tcu.gov.br/acordaos e que, caso haja interesse, o Tribunal pode enviar-lhe cópia desses documentos sem qualquer custo."
2.	O Ministério Público junto ao TCU anuiu à proposta de encaminhamento da unidade técnica, com pequeno reparo, conforme parecer a seguir transcrito (peça 90) :
"Em face dos elementos constantes dos autos e da revelia dos responsáveis, devidamente citados, conforme informado no despacho de conclusão das comunicações processuais à peça 86, este representante do Ministério Público de Contas da União manifesta-se em consonância com o encaminhamento oferecido pela unidade técnica, em pareceres uniformes (peças 87 a 89) , sem prejuízo de propor a exclusão do subitem 39.6 do parágrafo 39 da instrução à peça 87, visto que o processo não está a tratar de omissão no dever de prestar contas."
É o relatório.

não há

Procurador Rodrigo Medeiros de Lima

TOMADA DE CONTAS ESPECIAL. PROINFÂNCIA. PAGAMENTO POR SERVIÇOS NÃO REALIZADOS. CITAÇÃO DE EX-PREFEITOS, DA EMPRESA EXECUTORA E DO ENGENHEIRO CONTRATADO PARA FISCALIZAÇÃO DAS OBRAS. REVELIA. IRREGULARIDADE DAS CONTAS. DÉBITO E MULTA.

TOMADA DE CONTAS ESPECIAL (TCE)

Em exame tomada de contas especial instaurada pelo Fundo Nacional de Desenvolvimento da Educação - FNDE em desfavor de Cícero Romão Rodrigues e de Maurides Rodrigues Nascimento, ex-Prefeitos de Minaçu/GO nas gestões 2009/2012 e 2013/2016, respectivamente, em razão de irregularidades na execução e na comprovação da aplicação dos recursos repassados por força do Termo de Compromisso 1952/2011 do Proinfância, que objetivava a construção de duas creches naquele município.
O montante de R$ 1.238.143,28 foi transferido pelo FNDE entre 1/9/2011 e 3/10/2012. 
Na gestão 2009/2012, foi contratada a empresa CSEA Construções e Serviços Eireli para realização das obras, ao custo de R$ 1.236.680,60. Este valor foi integralmente pago, ao longo do ano de 2012, mediante autorização do engenheiro Virgílio Benedito Dias Amorim, contratado pelo município para fiscalização dos serviços.
Durante a gestão 2013/2016, foi realizado um pagamento a partir da conta específica, no valor de R$ 14.899,81, a uma empresa não envolvida na execução do objeto do Termo de Compromisso sob análise. Essa gestão também constatou a inexecução parcial das obras, mediante laudo técnico de engenharia que apontou percentuais estimados de 90% de execução física em uma unidade e 35% na outra, tendo fixado prazo para a empresa contratada concluir os serviços. 
Após a prestação de contas, o parecer técnico do FNDE reprovou parcialmente a obra que estava com a execução física mais avançada, em virtude de alterações de projeto e da incompletude de serviços, propondo a restituição de R$ 34.196,87. Já em relação à outra edificação, considerou que a totalidade dos recursos deveria ser ressarcida, no valor de R$ 619.071,64.
Assim, o órgão concedente instaurou TCE e concluiu pela aprovação parcial com ressalvas da prestação de contas, em face da parcela questionada pela área técnica (R$ 653.268,51) , da não aplicação dos recursos no mercado financeiro (R$ 809,22) , do pagamento de tarifas bancárias (R$ 2,00) e da realização de despesa não comprovada (R$ 14.899,81) . Propôs, então, a impugnação do valor total de R$ 668.979,54, imputando-se a responsabilidade a Cícero Romão Rodrigues pela quantia de R$ 654.079,73 - em virtude das irregularidades na gestão dos recursos - e a Maurides Rodrigues Nascimento pelo montante de R$ 14.899,81, relativo à despesa não comprovada.
O controle interno anuiu a esse posicionamento e o Ministro supervisor atestou ciência.
No âmbito deste Tribunal, após a realização de diligência, foi promovida a citação dos ex-Prefeitos já qualificados, assim como da empresa contratada e do engenheiro fiscal das obras. Os responsáveis nem recolheram o débito, nem apresentaram defesa. Por não atenderem à citação, devem ser considerados revéis para todos os efeitos, tendo regular prosseguimento o processo.
A SecexTCE, em pareceres uníssonos e com concordância do MPTCU, propôs o julgamento pela irregularidade das contas dos ex-Prefeitos, da construtora e do fiscal, com imputação de débito e aplicação multa. Com base em jurisprudência desta Corte, excluiu do cálculo do débito as parcelas relativas a tarifas bancárias e a não aplicação dos recursos no mercado financeiro.
Alinho-me às análises e conclusões da unidade técnica e do Ministério Público, as quais incorporo como minhas razões de decidir.
O engenheiro Virgílio Benedito Dias Amorim, contratado especificamente para fiscalização das obras, atestou no sistema de engenharia do MEC a realização de serviços que não foram efetivamente realizados, gerando dano ao erário por pagamento indevido à empresa contratada. Essa empresa, CSEA Construções e Serviços Eireli, recebeu numerário por serviços de engenharia não executados, eis que faturou o valor total do contrato, mas deixou as obras inacabadas. O ex-Prefeito Cícero Romão Rodrigues, por seu turno, não comprovou a boa e regular aplicação dos recursos federais recebidos.
Impõe-se, em consequência, o julgamento pela irregularidade das contas desses responsáveis e sua condenação em débito, de forma solidária, pela parcela dos recursos transferidos cuja execução não foi comprovada. Pertinente, também, a aplicação da multa prevista nos arts. 19 e 57 da Lei 8.443/1992, cujo valor individual, em face do montante atualizado do débito, proponho seja fixado em R$ 30.000,00 (trinta mil reais) .
Já o ex-Prefeito Maurides Rodrigues Nascimento não teve participação na execução das edificações ou na realização de pagamentos à construtora. A única irregularidade pela qual foi citado refere-se à execução de uma despesa sem a devida comprovação, quase três anos após a paralisação das obras, em montante que representa apenas 1% do valor total da avença. Para tanto, utilizou-se do saldo da conta específica oriundo de aplicações financeiras, tendo em vista que mais de 99,8% do valor originalmente repassado já haviam sido liquidados na gestão do prefeito antecessor. Ademais, o gestor notificou a construtora para que concluísse as unidades de ensino e as entregasse ao município, e por fim apresentou a prestação de contas ao órgão concedente. Por todos esses motivos, concluo que esse ex-Prefeito demonstrou conduta comparativamente mais diligente na gestão do Termo de Compromisso sob análise, razão pela qual deixo de aplicar-lhe multa. Todavia, como a referida irregularidade não foi afastada, suas contas devem ser julgadas irregulares com imputação de débito.
Ante o exposto, VOTO pela adoção da minuta de acórdão que submeto a este Colegiado.
TCU, Sala das Sessões, em 27 de julho de 2021.
JORGE OLIVEIRA
Relator